臺灣基隆地方法院刑事判決　　　　　　　 99年度易字第561號
公　訴　人　臺灣基隆地方法院檢察署檢察官
被　　　告　卓珍羽
選任辯護人　陳樹忍律師
上列被告因詐欺案件，經檢察官聲請以簡易判決處刑（99年度偵
字第5053號），本院認為有刑事訴訟法第451條之1第4 項但書之
情形，爰依刑事訴訟法第452 條之規定，裁定改依通常程序審理
，茲判決如下︰
    主      文
卓珍羽無罪。
    理      由
一、查檢察官聲請以簡易判決處刑之案件，法院於審理後，認應
    為無罪判決之諭知者，應適用通常程序審判之，刑事訴訟法
    第452 條定有明文。本件檢察官原係聲請簡易判決處刑，但
    本院經審理後，認應為無罪判決之諭知，故裁定改依通常程
    序審判，核先敘明。
二、公訴意旨略以：被告卓珍羽明知將帳戶提供他人使用，有可
    能供做他人犯罪之用，仍基於幫助他人詐欺之不確定故意，
    於民國99年6月4日前之某時，將其為女兒林俞彤所申請之基
    隆百福郵局帳號00000000000000號帳戶（下稱系爭帳戶）之
    提款卡，寄送給某不詳姓名之成年女子，供該人詐欺之用，
    後該人所屬詐騙集團即於99年6月4日上午10時30分許，以電
    話聯絡假藉康巧娟涉嫌參與詐騙集團，須將帳戶交由信託事
    務官林俞彤保管為由，使康巧娟陷於錯誤，並於99年6月4日
    中午12時25分許，匯款9 萬元至系爭帳戶。因認被告涉有刑
    法第30條第1項、第339條第1項之幫助詐欺罪嫌云云。
三、按被告以外之人於審判外之陳述，雖不符前4 條之規定，而
    經當事人於審判程序同意作為證據，法院審酌該言詞陳述或
    書面陳述作成時之情況，認為適當者，亦得為證據。當事人
    、代理人或辯護人於法院調查證據時，知有第159條第1項不
    得為證據之情形，而未於言詞辯論終結前聲明異議者，視為
    有前項之同意。刑事訴訟法第159條之5定有明文。經查，本
    件判決以下所引用審判外之言詞或書面陳述，性質上雖屬傳
    聞證據，惟經本院審理時予以提示並告以要旨，公訴人、被
    告及辯護人均未於言詞辯論終結前聲明異議，依刑事訴訟法
    第159條之5規定，自應例外賦予其證據適格之地位，而認其
    具有證據能力。
四、公訴人認被告涉犯幫助詐欺罪嫌，係以聲請簡易判決處刑書
    證據清單所列下列證據為憑：
┌──┬──────────┬─────────────────────┐
│編號│證    據    方    法│待           證           事           實 │
├──┼──────────┼─────────────────────┤
│一  │被告卓珍羽警詢之供述│被告提供系爭帳戶之提款卡予某不詳姓名之成年│
│    │                    │女子。                                    │
├──┼──────────┼─────────────────────┤
│二  │告訴人康巧娟警詢之指│上開遭詐騙之事實。                        │
│    │訴                  │                                          │
├──┼──────────┼─────────────────────┤
│三  │證人林俞彤警、偵訊之│系爭帳戶係其母即被告所申請、使用，並由被告│
│    │證述                │交出去。                                  │
├──┼──────────┼─────────────────────┤
│三  │郵政國內匯款執據    │告訴人匯款9萬元至系爭帳戶。               │
│    │                    │                                          │
├──┼──────────┼─────────────────────┤
│四  │中華郵政股份有限公司│系爭帳戶係被告為林俞彤所申請。告訴人匯款9 │
│    │基隆郵局99年7月6日基│萬元至系爭帳戶。                          │
│    │字第0991803457號函附│                                          │
│    │印鑑卡、同意書、客戶│                                          │
│    │歷史交易清單        │                                          │
└──┴──────────┴─────────────────────┘
五、按犯罪事實應依證據認定之，無證據不得認定犯罪事實；又
    不能證明被告犯罪者應諭知無罪之判決，刑事訴訟法第 154
    條第2項、第301條第1 項前段分別定有明文。復按事實之認
    定，應憑證據，如未能發現相當證據，或證據不足以證明，
    自不能以推測或擬制之方法，以為裁判基礎；又認定犯罪事
    實所憑之證據，雖不以直接證據為限，間接證據亦包括在內
    ，然而無論直接或間接證據，其為訴訟上之證明，須於通常
    一般之人均不致有所懷疑，而得確信其為真實之程度者，始
    得據為有罪之認定。再按刑事訴訟法第161條已於91年2 月8
    日修正公布，其第1 項規定：檢察官就被告犯罪事實，應負
    舉證責任，並指出證明之方法。因此，檢察官對於起訴之犯
    罪事實，應負提出證據及說服法院之實質舉證責任。倘其所
    提出之證據，不足為被告有罪之積極證明，或其指出證明之
    方法，無從說服法院以形成被告有罪之心證，基於無罪推定
    之原則，自應為被告無罪判決之諭知。末按刑法關於犯罪之
    故意，係採希望主義，不但直接故意，須犯人對於構成犯罪
    之事實具備明知及有意使其發生之兩個要件，即間接故意，
    亦須犯人對於構成犯罪之事實預見其發生，且其發生不違背
    犯人本意始成立（最高法院40年台上字第86號、76年台上字
    第4986號、92年台上字第128 號、22年上字第4229號判例意
    旨參照）。
六、訊據被告卓珍羽堅決否認有幫助詐欺之行為，略以：「我是
    看到基隆交叉路報99年5月28日到99年6月4 日Ｃ三版分類廣
    告，上面刊登『信用不佳可辦專辦現金卡信貸，銀行內線配
    合即可先借，10-300萬，百分百過件，0000000000』的貸款
    廣告，我就用0000000000電話與報載電話聯繫，對方沒有接
    ，後來對方主動打電話來，是一個自稱楊小姐，口音像大陸
    口音的人，她問我是不是需要資金調度，她有承辦這個業務
    ，可以幫我向銀行貸到1 佰萬元，而且利息每個月才繳3、4
    千元，我衡量後決定申貸，因為她說錢已經下來，要將貸款
    轉入帳戶內，她要我提供1個帳戶，又為避免我未先付1期利
    息4000多元就將錢領走，要我先將該帳戶的存摺及提款卡先
    寄給她保管，到時付出貸款利息後，就會把這些東西還我，
    所以我才將向來供我收款之用的我女兒林俞彤之系爭帳戶及
    提款卡寄給對方。我是為了辦貸款才被對方騙走存摺及提款
    卡，我沒有幫助詐騙集團之行為。」等語置辯。經查：
  (一)系爭帳戶為被告以其女兒林俞彤之名義所申辦，均供被告收
    款之用，而被害人康巧娟於上開時、地為不明人士詐騙，而
    匯款9 萬元進入系爭帳戶，嗣為詐騙集團成員提領等情，業
    據被告供陳在卷，並經證人即被害人康巧娟於警詢中、證人
    林俞彤於警詢中及偵查中分別證述明確，且有系爭帳戶申辦
    資料、客戶歷史交易清單及國內匯款執據等書證附卷可稽，
    是被告交付系爭帳戶予他人，為不明人士用於詐欺他人之事
    實，應可認定。然上開證據，雖足以證明被害人等確實因遭
    詐騙而將款項匯入被告所交付他人之系爭帳戶之事實，但尚
    無法據此逕予推認被告於交付帳戶予他人時，有容任他人使
    用而為幫助詐欺之犯意。
  (二)依據卷附被告所提出之基隆交叉路報99年5月28日到99年6月
    4 日Ｃ三版分類廣告版，上面確實刊登「信用不佳可辦，專
    辦現金卡信貸，銀行內線配合，即可先借，10-300萬，百分
    百過件，0000000000」的貸款廣告。復經本院職權調取被告
    所使用之0000000000電話之雙向通聯記錄觀之，發現被告自
    99年6月1日14時48分16秒開始與0000000000號報載電話聯繫
    ，直至99年6月8日14時12分35秒為止，共有9 次通聯，且均
    係對方打入被告之手機。又依被告所提出之黑貓宅急便顧客
    收執聯觀之，亦可見被告於99年6月1日，有將系爭帳戶之存
    摺、提款卡，囑託渠秘書曾麗珍攜至統一超商基隆市八斗門
    市，透過黑貓宅急便，寄到新竹市○區○○路272之1號，交
    給聯信企業楊小姐。綜上，觀諸上開基隆交叉路報廣告，刊
    登廣告內容與一般信貸廣告無異，並非專為徵求帳戶或個人
    資料之詐騙廣告，而調閱被告使用電話通聯紀錄，亦確有與
    廣告刊登之電話有通聯，被告亦確實提出其交寄帳戶、提款
    卡予對方之顧客收執聯為憑，足認被告所辯係看報紙，誤以
    為對方可為其辦得信用貸款，而為詐騙集團騙走帳戶存摺、
    提款卡及密碼等情節，並非子虛。
  (三)刑事法上幫助犯之成立須客觀上有幫助行為，主觀上有幫助
    故意，即行為人知他人係實施犯罪，且認識其行為將足以就
    他人所實施之犯罪發生助力為要件，若其行為雖在外觀上有
    對他人犯罪施以助力，然其對正犯之犯罪行為並無認識，即
    屬欠缺幫助故意，自難論以幫助犯。提供自己帳戶予他人之
    原因非一，蓄意犯罪者固然不少，因被騙、遺失而成為被害
    人之情形，亦所在多有，非必然出於幫助他人實施犯罪之故
    意，是提供帳戶之人是否成立犯罪，自應依證據證明之。一
    般人對於社會事物之警覺性或風險評估，常因人而異，且與
    受教程度、從事之職業、心智是否成熟，並無必然之關連，
    此觀諸詐騙集團之詐騙手法，經政府大力宣導及媒體大幅報
    導後，猶恆見高級知識分子受騙，即可明瞭。現今詐欺集團
    詐騙手法花招百出，無所不騙，除一般以詐騙電話誘騙民眾
    匯款之外，利用刊登求職廣告或申辦貸款廣告手法，騙取可
    以逃避執法人員追查之行動電話門號、金融機構存款帳戶供
    渠等使用，亦時有所聞。本案被告為求得信用貸款，經素不
    相識之人以上開「1 佰萬元貸款已經下來，要將貸款轉入帳
    戶內，要被告提供1個帳戶，又為避免被告未先付1期利息40
    00多元就將錢領走，要被告先將該帳戶的存摺及提款卡寄給
    其保管，到時被告付出貸款利息後，其就會把這些東西還被
    告」之事由，要求被告提供提款卡及密碼，竟未多加質問，
    亦未察覺不合理之處，即擅予提供，固與一般人所會採取之
    應對措施有所落差，然上開以一般常人智識程度及社會經驗
    可能判別其中有詐之推論，並不能排除另有因年紀尚輕或社
    會經驗不足，而不具此種警覺程度之人，況因資金取得困難
    ，為能順利獲得銀行信貸，往往順應代辦者之要求，以求順
    利取得款項，雖思慮欠週詳，尚未悖於常情。若一般人會因
    詐騙集團成員言詞相誘而陷於錯誤，進而交付鉅額財物，則
    金融帳戶之持有人因相同原因陷於錯誤，並交付提款卡及密
    碼洵有可能，自不能以吾等客觀常人智識經驗為基準，遽而
    推論被告必具相同警覺程度，而對「構成犯罪之事實必有預
    見」。本案中公訴人係自從事犯罪偵查工作者之角度，以間
    接推論之方式，認定被告具有幫助詐欺之故意，卻完全忽略
    被告僅係一般民眾，對詐騙集團詭譎多變之詐騙技倆，非當
    然知悉，對於提款卡及密碼交付他人，可能被詐騙集團利用
    充詐騙他人之工具，亦未必有認識。又以一個正常理性人來
    說，豈有無償提供自己帳戶予詐欺集團使用，讓詐欺集團得
    以隱身幕後，享受鉅額不法暴利，無端讓自己接受檢警追查
    ，負擔刑責之理，此點不合情理至極之事，反而未見公訴人
    有何論述。是以公訴人在被告否認犯罪下，僅依間接推論，
    即謂被告所辯不可採信，並更進一步指被告係基於不確定故
    意將帳戶資料交付詐欺集團，實不足取。
  (四)證人林俞彤雖於警詢中及偵查中均表示，被告於99年6月4日
    ，有打電話要林俞彤去隨便一家郵局掛失系爭帳戶，林俞彤
    於翌日去愛三路郵局辦理時，經郵局的人跟林俞彤說帳戶有
    問題，要林俞彤到隨便的一家派出所報案，林俞彤於99年 6
    月5 日到基隆市警察局第二分局信六路派出所報案等語。但
    查，依卷附「台北市警局松山分局中崙派出所受理詐騙帳戶
    通報警示簡便格式表」之記載，被害人康巧娟被騙匯款後，
    中崙派出所係於99年6月4日22時10分始傳真通報本案系爭帳
    戶之開戶郵局，即基隆百福郵局，顯見在此之前，郵局之人
    根本不知該帳戶必須列入有問題之警示帳戶，則林俞彤若真
    是於99年6月4日郵局上班時間至愛三路郵局查詢系爭帳戶狀
    況，局員豈會未卜先知告知林俞彤該帳戶有問題，更要林俞
    彤到隨便一家派出所報案，明顯可見林俞彤所稱被告於99年
    6月4日打電話給其，要求其至隨便一家郵局掛失系爭帳戶乙
    節，在時間上來說的確有誤。復依卷附林俞彤使用之000000
    0000電話自99年6月1日至99年6 月10日之雙向通聯紀錄觀之
    ，僅自99年6月9日15時27分18秒，到15時50分19秒之間，有
    與被告所使用之0000000000電話，密集通話9 次之紀錄，此
    外時間，均未有通訊聯絡。以此質問證人林俞彤，其竟證稱
    該9 次通話，就是郵局不讓其辦理掛失，其聯絡被告的電話
    通聯。益見證人林俞彤對於被告究竟是何時囑其前往郵局辦
    理掛失乙節，根本記憶不清，其所以會於99年7月9日警詢中
    及99年11月9日偵查中，均證稱被告係於99年6月4 日要求其
    去郵局辦理掛失云云，應係應訊時日距發生之日過久，記憶
    不清所致，自不得以該顯非事實之證詞，採為不利被告之證
    據。本院亦於99年12月31日至基隆市警察局第二分局信六路
    派出所調閱員警值日簿，自99年6月1日核對至99年6 月10日
    ，均未見林俞彤有至該派出所報案之紀錄，此有本院查訪紀
    錄附卷可稽，更見林俞彤所言非實，併敘明之。
七、綜上所述，被告所提供之系爭帳戶固遭詐欺集團利用作為詐
    欺取財之入頭帳戶，然被告交付提款卡、密碼予詐欺集團，
    既係因謀得貸款受騙而交付，難認被告對於交付之帳戶資料
    將遭詐欺集團使用作為行騙之工具有所認識，則被告有無提
    供系爭帳戶供他人為詐欺取財使用之動機與目的，即有合理
    懷疑存在。公訴人所舉之證據，尚無法證明被告確有幫助詐
    欺取財之犯意，且本院綜合公訴人所提出之證據及卷內之所
    有直接及間接證據後，認為尚無法達到令通常一般之人均不
    致於有所懷疑，而得確信被告確有公訴人所指上開幫助詐欺
    取財之犯行。此外，復查無其他積極之證據，足資證明被告
    確有上開幫助詐欺取財之犯行，揆諸首揭法條及判例、判決
    意旨，應認不能證明被告犯罪，依法應為被告無罪之諭知。
八、據上論斷，應依刑事訴訟法第452條、第301條第1 項，判決
    如主文。
本案經檢察官李辛茹到庭執行職務。
中    華    民    國   100    年    3     月    31    日
                  刑事第二庭審判長法  官  王福康
                                  法  官  劉桂金
                                  法  官  羅貞元
以上正本證明與原本無異。
如不服本判決應於收受送達後10日內向本院提出上訴書狀，並應
敘述具體理由；其未敘述上訴理由者，應於上訴期間屆滿後20日
內向本院補提理由書（均須按他造當事人之人數附繕本）「切勿
逕送上級法院」。
中    華    民    國   100    年    3     月    31    日
                                  書記官  彭淑芳